臺灣臺北地方法院民事判決　　　　　　　99年度訴字第5144號
原　　　告　行政院農業委員會林務局
法定代理人　顏仁德
訴訟代理人　李慧芬律師
被　　　告　江仲文
上列當事人間不當得利事件，本院於民國100年4月15日言詞辯論
終結，判決如下：
    主  文
被告應給付原告新臺幣肆拾柒萬捌仟柒佰捌拾元，及自民國一
百年一月六日起至清償日止，按年息百分之五計算之利息。
原告其餘之訴駁回。
訴訟費用由被告負擔百分之十八，餘由原告負擔。
本判決第一項得假執行。但被告如以新臺幣肆拾柒萬捌仟柒佰捌
拾元為原告預供擔保，得免為假執行。
原告其餘假執行之聲請駁回。
    事實及理由
壹、程序事項：
    按訴狀送達後，原告不得將原訴變更或追加他訴，但擴張或
    減縮應受判決事項之聲明者，不在此限，民事訴訟法第255
    條第1項第3款定有明文。查原告起訴時訴之聲明第1項為「
    被告應給付原告新臺幣（下同）2,681,671元，及自起訴狀
    繕本送達翌日起至清償日止，按年息5%計算之利息。」（見
    本院卷第1頁）。嗣於民國100年4月15日當庭將該項聲明減
    縮為「被告應給付原告2,557,550元，及自起訴狀繕本送達
    翌日起至清償日止，按年息5%計算之利息。」（見本院卷第
    71頁），合於上揭規定，應予准許。
貳、實體事項：
一、原告起訴主張：原告係坐落臺北市○○區○○段4小段155地
    號地號國有土地（下稱系爭土地）及其上同地段141建號，
    即門牌號碼臺北市○○街55巷6號國有建物（下稱系爭房屋
    ）之管理機關。系爭房屋原係無償配予原林務局員工即訴外
    人江龍定之眷舍，然江龍定（89年4月6日死亡）及其配偶即
    訴外人江李招妹（較江龍定先歿）相繼死亡後，依借貸之目
    的，應視為使用業已完畢，借用人之眷屬或其繼承人即應返
    還系爭房屋予原告。詎江龍定之子即本件被告卻繼續無權占
    有系爭房屋，屢經原告催告返還後，被告始於98年3月26日
    將系爭房屋返還予原告。被告無權占有系爭房屋之行為，致
    原告受有無法就系爭房地使用、收益之損害，侵害系爭房地
    所有權人之所有權，被告並享有相當於租金之不當利益，爰
    依民法第184條第1項前段、第179條及第181條但書等規定，
    訴請被告給付自94年10月31日起至98年3月25日止，相當於
    租金之損害或不當得利。又系爭土地位於臺北市大安區○鄰
    ○○○○路、杭州南路、潮州街巷內之公有宿舍社區及古亭
    捷運站、古亭市場，且便利商店林立，又有金華國小、中正
    國中、師範大學、金甌女中、強恕中學、淡江大學城區部等
    學校及南昌公園、錦安公園、中正紀念堂等休閒設施，環境
    單純、地理位置良好、交通、生活機能便利，是本件相當於
    租金之不當得利數額，依系爭土地之申報總價年息10%計算
    ，應屬合理等語。並聲明：(一)被告應給付原告2,557,550元
    及自起訴狀繕本送達（100年1月5日）翌日起至清償日止，
    按年息5%計算之利息。(二)願供擔保，聲請宣告假執行。
二、被告答辯以：伊固未於原告規定期限搬離系爭房屋，然原告
    既請求相當於租金之不當得利，則「合理之租金」即為社會
    通念，依原告求償之金額換算租金為每月65,000元，恐非尋
    常百姓所能認同。又系爭房屋係由倉庫、防空洞、車庫三部
    分所組成；車庫係原告人員所使用，防空洞係全民使用，伊
    於58年以前僅居住於系爭倉庫所改建之房舍，該房舍嗣因家
    庭人口增加而不敷使用，遂將系爭防空洞拆除改建新房舍，
    復因系爭倉庫改建之房舍於90年間有嚴重漏水、腐朽及倒塌
    之虞，僅餘系爭防空洞改建之房舍尚能使用，從而，伊占用
    系爭土地之面積應僅30.2平方公尺（約9坪）。又伊於93年2
    月找到工作，93年3月接到原告要求搬遷之公文，於93年4月
    即致函原告，請求原告將系爭房屋暫時出租予伊，原告於93
    年5月回函稱於法無據，伊於94年初即搬至工作地點的宿舍
    ，但因60年來的東西很多，沒有辦法迅速搬離，伊有告知原
    告人員，如果他們需要房子，伊會立刻搬離，伊在將系爭房
    屋點交予原告之前，已未居住於系爭房屋，只有一些物品未
    搬離，原告請求之不當得利、損害賠償之金額過高等語，資
    為抗辯。並聲明：原告之訴駁回。
三、兩造不爭執事項：
  (一)系爭房屋及土地為中華民國所有，原告為管理機關，有土地
    謄本、建物謄本在卷可稽（見本院卷第9至10頁）。
  (二)被告業於98年3月26日將系爭房屋騰空，自點交之日起交還
    原告管理，有眷舍點交證明在卷可稽（見本院卷第20頁）。
  (三)原告曾於93年3月3日以林秘字第0931760148號函向被告終止
    系爭眷舍之使用借貸關係，並請被告於93年4月30日前遷還
    宿舍房地，有該函文在卷可稽（見本院卷第49頁）。
四、得心證之理由：
    原告主張其為系爭房地之管理機關，系爭房屋原係無償配予
    被告父親江龍定之眷舍，惟被告於江龍定死亡後無權占有系
    爭房屋，於98年3月26日始將系爭房屋返還予原告，爰依民
    法第184條第1項前段、第179條及第181條但書等規定，訴請
    被告給付相當於租金之損害賠償或不當得利等語，被告雖不
    否認曾占用使用系爭房屋，惟以前揭情詞置辯。則本件所應
    探究者，厥為：(一)被告占用系爭房地之面積？(二)原告請求之
    相當於租金之損害賠償或不當得利金額，以多少為適當？茲
    析述如次：
    (一)被告對於原告主張系爭房屋原係無償配予其父親江龍定之
      眷舍，及被告於其父親死亡後占有使用系爭房屋前半段的
      房屋一節，並無爭執，堪信原告主張被告於98年3月26日
      將系爭房屋返還原告前，無權占有系爭房屋屬實。又被告
      既僅自認占有使用系爭房屋前半段，原告自應就被告無權
      占有全部系爭房屋負舉證責任。而查，本院於100年2月21
      日會同兩造及臺北市大安地政事務所人員至現場履勘測量
      ，系爭房屋前後段係屬分別獨立的房舍，後半段確實老舊
      且破損不堪，應早已無法供人居住，有勘驗測量筆錄及照
      片附卷可稽（見本院卷第73至75頁），原告復未舉證證明
      被告於其請求損害賠償（或相當於租金）之期間（94年10
      月31日至98年3月25日），確實無權占有全部系爭房屋，
      故認被告於該段期間應僅無權占有系爭房屋前半段使用無
      誤。再經臺北市大安地政事務所人員測量結果，系爭房屋
      前半段及出入系爭房屋通道（為被告實際使用之範圍）之
      面積為50平方公尺，有複丈成果圖在卷可稽（見本院卷第
      64頁），兩造對此測量結果亦均無意見（見本院卷第71頁
      正反面），故認被告於原告請求期間，無權占有系爭房屋
      之面積為50平方公尺。
    (二)按無法律上之原因而受利益，致他人受損害者，應返還其
      利益，依其利益之性質不能返還者，應償還其價額，民法
      第179條、第181條但書分別定有明文。又依不當得利之法
      則請求返還不當得利，以無法律上之原因而受利益，致他
      人受有損害為其要件，故其得請求返還之範圍，應以對方
      所受之利益為度，非以請求人所受損害若干為準，無權占
      有他人土地，可能獲得相當於租金之利益為社會通常之觀
      念（最高法院61年台上字第1695號判例意旨參照）。被告
      無權占有系爭房屋面積50平方公尺，因而獲得占有使用之
      利益，並致原告無法管領使用而受有損害，因該利益之性
      質為不能返還，是原告依上開規定，請求被告給付相當於
      租金之不當得利價額即屬有據。按城市地方房屋之租金，
      以不超過土地及其建築物申報總價年息10%為限，土地法
      第97條第1項定有明文。所謂土地及建築物之總價額，依
      土地法施行法第25條規定，土地價額依法定地價；建築物
      價額則依該管市縣地政機關估定之價額而言。而依土地法
      施行法第148條規定，土地所有權人依土地法所申報之地
      價為法定地價。且依平均地權條例施行細則第21條規定，
      公有土地之公告地價即為申報地價。又所謂年息10%為限
      ，乃指基地租金之最高限額而言，並非一律依照申報價額
      年息10%計算之，尚須斟酌基地位置、工商繁榮程度、使
      用人利用基地之經濟價值、所受利益及社會情感等情事而
      為決定。再查房屋課稅現值均較市價為低，為一般所周知
      ，故認原告主張以系爭房屋經臺北市稅捐稽徵處核定之課
      稅現值10,400元（面積僅計26.5平方公尺，較被告實際無
      權占有使用之面積少，有利於被告）作為計算系爭房屋價
      額之基準，應屬可採。次查，系爭土地坐落臺北市○○街
      55巷口，系爭房屋為木片石綿瓦造平房，老舊破損，為該
      街口第三間建物，雖位於臺北市大安區○鄰○○○○路、
      杭州南路、潮州街巷內之公有宿舍社區及古亭捷運站、古
      亭市場，並有原告所稱之前開交通、生活機能便利等優點
      ，此經本院會同兩造履勘無誤，並有原告所提出之地圖可
      憑（見本院卷第21至25頁），然被告於94年間即僅堆放物
      品於系爭房屋前半段，尚非屬營業或居住用途，所獲得之
      利益有限，系爭土地於94年間之公告現值每平方公尺即達
      169,799元，有臺北市地價查詢表在卷可查（見本院卷第2
      6頁）。本院審酌上情、系爭土地經濟價值及被告所得利
      益及社會情感等情狀，認應按基地申報地價年息4%計算相
      當於租金之不當得利為適當，原告主張應依申報地價年息
      10%計算云云，尚不足採。再查，系爭土地於94年1月至95
      年12月31日之申報地價（公告地價）為每平方公尺68,120
      元，96年1月1日至98年12月31日之申報地價（公告地價）
      為每平方公尺71,293元，有前揭臺北市地價查詢表在卷可
      查，故原告得請求之不當得利應為478,783元（詳如附表
      計算式），逾此部分之請求，即屬無據。
    (三)至於原告另依侵權行為法則所為請求，因與上開本院准許
      部分為重疊合併，本院自毋庸再予審酌，亦不必於主文記
      載駁回與否之字樣，併此敘明。
五、綜上所述，原告依不當得利之法律關係，請求被告給付478,
    783元，及自起訴狀繕本送達翌日（即100年1月6日）起至清
    償日止，按年息5%計算之利息為有理由，應予准許，逾此部
    分即屬無理由，應予駁回。又本判決第1項所命給付之金額
    未逾50萬元，依民事訴訟法第389條第1項第5款規定，應依
    職權宣告假執行，並依職權宣告被告得預供擔保而免為假執
    行。至原告就敗訴部分，因訴之駁回而失所依據，不應准許
    。
六、本件事證已臻明確，兩造其餘之攻擊防禦方法及舉證，經本
    院審酌後，認均不足以影響本判決之結果，毋庸一一論列，
    併此敘明。
七、據上論結，本件原告之訴為一部有理由、一部無理由，依民
    事訴訟法第79條、第389條第1項第5款、第392條第2項，判
    決如主文。
中    華    民    國    100    年    4     月   29    日
                  民事第六庭    法  官  林春鈴
以上正本係照原本作成。
如對本判決上訴，須於判決送達後20日內向本院提出上訴狀。
如委任律師提起上訴者，應一併繳納上訴審裁判費。
中    華    民    國    100    年    4     月   29    日
                                書記官  潘惠敏
附表：（單位：元，元以下四捨五入）
1.94年10月31日至94年12月31日（共62日）之不當得利數額
  （68,120×50+10,400）×4%×62/365
    ≒23,213
2.95年1月1日至95年12月31日（1年）之不當得利數額
  （68,120×50+10,400）×4%≒136,656
3.96年1月1日至97年12月1日（2年）之不當得利數額
  （71,293×50+10,400）×4%×2≒286,004
4.98年1月1日至98年3月25日（共84日）之不當得利數額
  （71,293×50+10,400）×4%×84/365≒32,910
5.合計：23,213+136,656+286,004+32,910＝478,783